【裁判字號】    99,易,1421
【裁判日期】    990913
【裁判案由】    詐欺
【裁判全文】
臺灣高雄地方法院刑事判決              99年度易字第1421號
公  訴  人  臺灣高雄地方法院檢察署檢察官
被      告  乙○○
上列被告因詐欺案件，經檢察官提起公訴（99年度偵字第12759
號），本院判決如下：
    主  文
乙○○幫助犯詐欺取財罪，處有期徒刑肆月，如易科罰金，以新
臺幣壹仟元折算壹日。
    事  實
一、乙○○明知國內金融機構帳戶開戶手續簡便，民眾可輕易以
    自己名義開戶，而無須使用他人帳戶，且社會上常見詐騙集
    團利用人頭帳戶進行詐欺犯罪，屢經媒體廣為披露，其顯能
    預見不熟識之人收取自己之金融帳戶，係為供作詐欺犯罪之
    人頭帳戶，如貿然交付，可能幫助詐騙集團遂行詐欺犯罪。
    詎其仍基於縱使自己交付之帳戶，遭利用為詐欺取財之人頭
    帳戶亦不在意而不違其本意之幫助詐欺取財間接犯意，於民
    國98年12月31日至99年1 月4 日之間某時，在不詳地點將其
    於98年12月31日親自開戶之華南商業銀行高雄桂林分行帳戶
    （戶名：乙○○、帳號：000000000000號，下稱華南銀行帳
    戶）存摺、提款卡及提款密碼，均交予不詳姓名年籍之成年
    詐騙集團成員，任由該詐騙集團成員使用。該詐騙集團成員
    於取得乙○○所提供之上開帳戶後，果意圖為自己不法所有
    ，基於詐欺取財之犯意，於99年1 月4 日上午10時30分許，
    持郭柄宏（由檢察官另案偵查中）之門號0000000000號行動
    電話，撥打甲○○之電話，冒充其為甲○○之友人「胡總」
    ，向甲○○詐稱其因票款到期，急需現金周轉，請求甲○○
    借款救急云云，致甲○○信以為真，而陷於錯誤，依指示於
    同日中午12時9 分許匯款新臺幣（下同）10萬元、同日下午
    2 時9 分許匯款8 萬元至乙○○上開華南銀行帳戶內，旋遭
    提領一空。嗣甲○○發覺有異，始悉受騙，報警處理而循線
    查獲。
二、案經高雄市政府警察局小港分局報請臺灣高雄地方法院檢察
    署檢察官偵查起訴。
    理  由
一、證據能力之判斷─
    本判決所引用據以認定事實之各項證據（含傳聞證據、非傳
    聞證據及符合法定傳聞法則例外之證據）之證據能力，業經
    當事人於本院審理中同意作為證據（見本院審易卷第24頁）
    ，且當事人對於具有傳聞性質之證據，已於本院調查證據時
    知悉內容，而未於言詞辯論終結前聲明異議。本院審酌各該
    證據作成之客觀環境及條件，並無違法不當取證或顯不可信
    之情形，作為證據使用均屬適當，依刑事訴訟法第159 條之
    5 之規定，均得作為證據，合先敘明。
二、認定事實所憑證據及被告之辯解：
    訊據被告乙○○矢口否認有何幫助詐欺取財犯行，辯稱：伊
    於開戶後，便將上開華南銀行帳戶原始提款密碼，更改為伊
    生日或家中電話號碼，寫在手機帳單上，並與存摺、提款卡
    及身分證影本一併放在機車置物箱內，不知何時遭竊，並未
    交付他人云云。經查：
  (一)上開華南銀行帳戶係由被告本人於98年12月31日存入1,000
    元辦理開戶，並於同日全數提領，該帳戶之存摺及提款卡現
    已不在其持有保管當中等情，業據被告於警詢及本院審理中
    自承不諱（見偵卷第2 頁反面、本院審易卷第20頁），並有
    開戶申請書、申請人身分證影本、存款往來明細表附卷可稽
    （見偵卷第10-12 頁、本院易字卷第26頁）。被害人甲○○
    有於前揭時、地，遭詐騙集團成員以電話施以上開詐術，致
    陷於錯誤，依指示共計匯款18萬元至被告上開帳戶內，旋遭
    提領一空等情，亦據證人即被害人甲○○於警詢中指訴明確
    （見偵卷第21-22 頁），並有匯款申請書、存款憑條、交易
    資料查詢單、存款往來明細表、通聯調閱查詢單、通聯紀錄
    、刑事案件報案三聯單、受理詐騙帳戶通報警示簡便格式表
    、受理各類案件紀錄表、反詐騙諮詢專線紀錄表在卷可佐（
    見偵卷第28頁、第9 頁、本院易字卷第26頁、偵卷第14-15
    、42-43 、29、23-27 頁）。被告上開帳戶確淪為詐騙集團
    成員使用之人頭帳戶，用以詐騙被害人匯入款項並提領詐得
    款項等情，已堪認定。
  (二)被告於警詢中原供稱：伊將生日設為提款密碼，沒有給別人
    知道，伊雖未將提款密碼寫在存摺上，但連同身分證影本放
    在機車置物箱內，該次共遺失存摺、提款卡、身分證影本及
    1 支手機（空機），機車有上鎖，沒有被破壞，因伊不常使
    用上開帳戶，且很少騎乘機車，多以開車代步，所以直到99
    年1 月15日接到小港分局通知該帳戶已遭列為警示帳戶時，
    才發現遺失，且因該帳戶內沒有存款，又已列為警示帳戶，
    所以就沒有掛失等語（偵卷第3 頁正、反面）。其於99年7
    月5 日本院訊問時則改稱：該帳戶之提款密碼係原始密碼，
    上面有貼小標籤，機車置物箱被撬開等語（本院審易卷第16
    頁）。其於本院99年8 月19日審判程序中又改稱：伊於開戶
    當天就拿到存摺及提款卡，原始密碼為「1111」，伊有將密
    碼變更為家中電話號碼後4 碼或後6 碼，伊怕忘記密碼，就
    把密碼寫在手機之帳單上，與提款卡一起放在機車置物箱內
    ，但帳單並未遺失。該次共遺失存摺、提款卡、ＬＶ廠牌名
    片夾、鑰匙圈、新買球鞋之鞋帶。伊於警詢中供稱「將生日
    設為密碼」，可能是對的，伊所設密碼若不是生日就是家中
    電話號碼，伊在警局做筆錄時都很隨便，員警隨便問，伊隨
    便答。伊知道以生日或身分證號碼作為密碼很容易被人猜到
    ，伊以為身分證不會不見等語（見本院易字卷第50、59頁）
    。被告既辯稱上開帳戶之存摺、提款卡、提款密碼係放置在
    機車置物箱內失竊，致遭詐騙集團成員用以作為行騙工具等
    語，然詐騙集團成員如係取得被告失竊之存摺及提款卡，竟
    能得悉提款密碼而使用提款卡提領詐得款項，顯屬不利於被
    告之事證。而被告對此非常態之事實，既無任何報案或掛失
    紀錄可資反證，則關於失竊物品、機車置物箱有無遭破壞、
    提款密碼如何設定、有何可能因素洩漏，使詐騙集團成員獲
    悉提款密碼等攸關其所辯是否合於常情而得採信之重要事項
    ，供述竟前後矛盾，所辯自難輕信。
  (三)參以被告於本院審理中復供稱：上開帳戶之開戶銀行（華南
    銀行高雄桂林分行）就在伊住處附近，走路只要3 分鐘，但
    因伊要順便去找女友，要去捷運站，開車不好停，所以騎機
    車去開戶後，將存摺及提款卡放在機車置物箱內。當天伊載
    女友回家後，想要去購物，但身上沒帶錢，想起該帳戶內有
    1,000 元存款，就從機車置物箱內拿出提款卡，到超商內從
    提款機領出1,000 元。開戶印鑑章也在機車置物箱裡，（改
    稱）好像拿給伊媽媽，（再改稱）是放在伊包包內。伊背的
    是小POTER 包，存摺及提款卡是可以放在包包裡，應該放得
    下，只是伊怕提款卡會折到等語（見本院易字卷第58、61頁
    ）。足見被告應有存摺、印鑑章、提款卡不應合併放在機車
    置物箱內之常識，且其既能將開戶印鑑章另放所攜POTER 包
    內，而存摺、提款卡等物亦非不能一併放入，竟仍將存摺、
    提款卡放在機車置物箱內，而不隨身攜帶，已違常理。縱依
    其所辯係因恐提款卡折斷，而於開戶後暫放機車置物箱內，
    事後忘記取出等情，惟被告既於事後因購物所需，而將提款
    卡取出，提領開戶時所存入之唯一存款1,000 元，顯已記起
    存摺及提款卡仍在機車置物箱內尚未取出，而提款卡之體積
    輕薄短小，本得輕易放入衣物口袋而隨身攜帶，且被告自承
    並非經常使用機車代步，其竟於提款後，將提款卡重新放入
    機車置物箱內，不予置理，更悖常情。被告所辯上開帳戶之
    存摺、提款卡及提款密碼係置於機車置物箱內而失竊云云，
    顯然違背經驗法則，不足採信。又本院依被告聲請，傳喚證
    人即被告之母葉陳淑卿到庭證稱：伊係於接獲華南銀行人員
    及員警電話通知，始悉乙○○上開帳戶涉及詐騙案件，伊有
    轉告乙○○員警來電，並要乙○○去找存摺，乙○○對伊說
    存摺放在機車裡，他去找過沒找到等語（見本院易字卷第54
    頁）。足見證人葉陳淑卿認上開帳戶係放在機車置物箱內失
    竊，亦係聽聞被告於案發後所述，既非本身親見，自不能證
    明確有其事，而不得為被告有利之認定。
  (四)況依本件詐騙集團成員之犯罪手段，係先以電話詐騙被害人
    甲○○匯款至被告上開帳戶後，再以提款卡輸入提款密碼，
    提領詐得之款項，已如前述。倘上開帳戶之存摺、提款卡及
    提款密碼非由被告所提供，而係失竊而遭詐騙集團成員偶然
    取得，被告既隨時可能發現帳戶遺失而辦理掛失或報警，詐
    騙集團成員自不可能輕率要求被害人匯款至上開帳戶內，以
    免徒費心力所詐得之款項不僅無法提領，甚至於提領時遭警
    查獲，足見詐騙集團成員於詐騙被害人時，已確認該帳戶必
    不致遭被告掛失或報警，始放心要求被害人匯款至上開帳戶
    ，並持提款卡提領匯款。被告上開帳戶既確經詐騙集團成員
    用以詐騙被害人甲○○匯款，並於事後使用提款卡提領一空
    ，而被告雖辯稱係將存摺、提款卡、提款密碼放在機車置物
    箱內失竊云云，惟其竟始終未曾掛失或報警處理，且對於被
    竊何物、機車置物箱有無遭破壞、提款密碼如何設定、有何
    可能因素洩漏，使詐騙集團成員獲悉提款密碼等，供述前後
    不一，基於詐騙集團成員並無可能甘冒無法提領詐得款項及
    遭查獲之風險，使用失竊帳戶行騙之經驗法則，應認被告上
    開帳戶並非失竊，而係其提供予詐騙集團成員使用甚明。
  (五)又依目前金融實務，同時持有他人帳戶之存摺及印鑑章，或
    持有他人帳戶之提款卡而知悉其密碼，即可隨時提領該帳戶
    內之存款，是以金融帳戶之存摺、印章、提款卡及密碼，攸
    關存戶個人財產權益之保障，非與本人有密切關係，一般人
    皆不致輕易提供他人使用。且目前金融機構對於個人開戶殊
    無限制，一般民眾皆能自由開戶，並無向他人蒐集帳戶之必
    要。而近年來利用人頭帳戶遂行詐欺或恐嚇取財犯罪之案件
    眾多，廣為大眾媒體所報導，政府機關亦不斷透過媒體加強
    宣導民眾防範詐騙之知識，依當前社會一般人之智識程度與
    生活經驗，對於非依正常程序要求提供金融帳戶存簿、印鑑
    章、提款卡及密碼者，均能預見係為取得人頭帳戶供作犯罪
    工具使用，已屬一般生活常識，被告為成年人，學歷為大學
    畢業，役畢，並有工作經驗，業據其供明在卷（見本院易字
    卷第56頁），並有警詢基本資料表在卷可參（見偵卷第2 頁
    ），自有相當智識程度及社會經驗，對於不熟識之人，無正
    當合理之理由，而要求提供金融帳戶之存摺、提款卡及提款
    密碼，當能預見可能遭利用為人頭帳戶而為詐欺犯罪之工具
    ，如貿然交付，可能幫助詐騙集團遂行詐欺犯罪，詎其仍將
    其上開華南銀行帳戶之存摺、提款卡及密碼，交付予不詳姓
    名年籍之成年詐騙集團成員使用，顯然具有縱使自己所交付
    之帳戶，果遭利用為詐欺取財之人頭帳戶亦不在意而不違其
    本意之幫助詐欺取財間接犯意無疑。
  (六)綜上所述，本件事證已臻明確，被告犯行堪以認定，應予依
    法論科。
三、論罪科刑之理由：
  (一)按刑法上所稱之幫助犯，係對於犯罪與正犯有共同之認識，
    而以幫助之意思，對於正犯資以助力，而未參與實施犯罪之
    行為者而言（最高法院49年臺上字第77號判例意旨參照）。
    而對於構成犯罪之事實，明知並有意使其發生者，為直接故
    意（確定故意）；對於構成犯罪之事實，預見其發生而其發
    生並不違背其本意者，則為間接故意（不確定故意），二者
    雖均為犯罪之責任條件，但其態樣並不相同，故刑法第13條
    第1 項、第2 項分別予以規定區分，凡認識犯罪事實，並希
    望其發生者為直接故意；僅有認識，無此希望，但其發生亦
    不違背其本意者，則屬間接故意（同院88年度臺上字第4021
    號判決意旨參照）。本件雖無證據足認被告係以自己參與犯
    罪之意思，而參與犯罪構成要件行為或構成要件以外之行為
    ，尚不得論以詐欺取財罪之共同正犯。惟其對於所交付上開
    帳戶可能遭利用作為人頭帳戶，因而幫助不詳姓名年藉之詐
    騙集團成員遂行詐欺取財之犯罪等情，既有預見，仍提供上
    開帳戶容任他人使用，其雖未參與實施犯罪之行為，然對其
    所為，可能對正犯構成犯罪資以助力之事實，顯已預見其發
    生而其發生並不違背其本意，係基於幫助詐欺取財之間接犯
    意而提供上開帳戶，並因而幫助詐騙集團成員進行詐取被害
    人所匯款項，自屬幫助犯。
  (二)核被告所為，係犯刑法第30條第1 項、第339 條第1 項詐欺
    取財罪之幫助犯，爰依同法第30條第2 項之規定，按正犯之
    刑減輕之。本院審酌被告前曾因施用毒品經觀察、勒戒處分
    ，有臺灣高等法院被告前案紀錄表在卷可按（見本院易字卷
    第65頁），素行欠佳，本次復提供金融帳戶幫助他人犯罪，
    使真正犯罪者難以被查獲，復令被害人求償無門，助長社會
    詐騙歪風，實為詐騙集團猖獗，致一般民眾防不勝防之主因
    ，犯罪危害非輕，原不宜寬貸；衡以被害人共遭詐騙18萬元
    ，金額非少，惟幸非鉅額，被告教育程度為大學畢業，經濟
    尚可，業據其供明在卷，並有上開基本資料表在卷可參，及
    其犯罪之動機、手段、犯罪後之態度等一切情狀，量處如主
    文所示之刑，並參酌本件犯罪情節及被告之經濟狀況，諭知
    如主文所示之易科罰金折算標準，以示儆懲。
據上論斷，應依刑事訴訟法第299 條第1 項前段，刑法第30條、
第339 條第1 項、第41條第1 項前段，刑法施行法第1 條之1 ，
判決如主文。
本案經檢察官鄧怡君到庭執行職務。
中    華    民    國    99    年    9     月    13    日
                  刑事第十六庭  審判長法  官  曾逸誠
                                      法  官  姚水文
                                      法  官  林柏壽
以上正本係照原本作成。
如不服本判決應於收受判決後10日內向本院提出上訴書狀，並應
敘述具體理由。其未敘述上訴理由者，應於上訴期間屆滿後20日
內向本院補提理由書（均須按他造當事人之人數附繕本）「切勿
逕送上級法院」。
中    華    民    國    99    年    9     月    13    日
                                      書記官  洪嘉慧
附錄本案論罪科刑法條：
刑法第30條
幫助他人實行犯罪行為者，為幫助犯。雖他人不知幫助之情者，
亦同。
幫助犯之處罰，得按正犯之刑減輕之。
刑法第339 條第1 項
意圖為自己或第三人不法之所有，以詐術使人將本人或第三人之
物交付者，處5 年以下有期徒刑、拘役或科或併科1 千元以下罰
金。

司法院資訊處製作；財團法人民間司法改革基金會備份。
